最高法院刑事判決　　　　　 　 九十四年度台上字第四一一號
　　上　訴　人　甲○○
　　　　　　　　　　　　號
　　　　　　　　乙○○原名賴.
　　　　　　　　　　　　街49.
　　共　　　同
　　選任辯護人　常照倫律師
上列上訴人等因偽造文書等罪案件，不服台灣高等法院台中分院
中華民國九十一年三月二十日第二審判決（九十一年度上訴字第
九號，起訴案號：台灣台中地方法院檢察署八十九年度偵字第七
八五四號、偵續字第四九號），提起上訴，本院判決如下：
    主  文
原判決撤銷，發回台灣高等法院台中分院。
    理  由
本件原判決認定：一上訴人甲○○為圖以具有相當資本規模之公
司名義承攬各項水電工程業務，乃於民國八十七年九月間，將其
於八十三年五月間與吳豐生（其股份於八十五年十一月間經全體
股東同意轉讓予謝瑞榮）、馬裕民、楊淑珍、楊豐榮等人共組，
資本額登記為新台幣（下同）六百萬元之「群順電機工程有限公
司」（以下稱群順公司，該公司成立時原名「群順工程有限公司
」，由甲○○與蔡聰傑、彭炖煒、蘇峰村及詹德淮等五人，於八
十一年十月間共同設立，登記資本額六百萬元，每位股東之出資
額皆為一百二十萬元，嗣經八十二年三月三日、八月十四日及八
十三年五月二日三次變更登記，包括八十二年三月三日之股東出
資轉讓登記與八十三年五月二日之股東出資轉讓與更名登記後，
而為上訴人甲○○登記出資二百萬元、其他四位股東各一百萬元
之此狀態），申請更名為「健銓順水電工程有限公司」（以下稱
健銓順公司），除原有之股東外，並再招募新股東呂宏仁加入，
原先之股東即其與馬裕民、謝瑞榮、楊淑珍、楊豐榮等人仍為股
東，皆並未再行出資，上訴人甲○○竟與原自八十六年一月十八
日起擔任負責人之謝瑞榮，基於共同之犯意聯絡，共同在股東會
議紀錄及變更登記申請書等業務文書上偽載上訴人甲○○自己之
出資增為四百萬元，馬裕民、謝瑞榮、楊淑珍、楊豐榮等舊股東
之出資額各增為一百四十萬元，另新股東呂宏仁實際出資五十萬
元，上訴人甲○○亦將之偽載為出資一百四十萬元，使公司之總
資本額增為一千一百萬元，並共同將此登載不實之資料提出委由
不知情之徐鈺林向台灣省政府建設廳申請公司變更登記，使不知
情之該廳第三科主管業務公務員將此不實事項登載於職務上所掌
之公文書上，並據以核定為公司變更登記，足以生損害於經濟部
及所屬相關機關對公司登記資料管理之正確性及與該公司交易之
對象。二、上訴人乙○○（原名賴東安）係銘鋒工程股份有限公
司（以下稱銘鋒公司）總經理，其與上訴人甲○○原計畫共同承
攬家福股份有限公司彰化店（以下稱家福公司彰化店）之水電工
程，其二人為籌募承包工程之資金，乃先由上訴人甲○○出面與
東岱股份有限公司（以下稱東岱公司）進行協商，先於八十七年
八月二十日簽署合作約定書共組策略聯盟，約定由東岱公司提供
投標保證金與簽約後施工期間之週轉金，並先於同日匯出九百萬
元予上訴人甲○○之群順公司，上訴人甲○○則以健銓順公司及
群順公司之名義標取家福公司彰化店之水電工程，所得利潤均分
。詎其二人明知尚未標得該項工程，然因經濟情況不佳、資金週
轉困難，竟基於共同為自己不法所有之犯意聯絡，先由上訴人甲
○○於八十七年九月十八日，向東岱公司詐稱：已經議價標得該
項工程云云，並以群順公司及健銓順公司之名義，在業務上所製
作之「週轉金申請書」上虛偽登載「獲得承包權」之不實事項，
足以生損害於家福公司與東岱公司，並於製作完成後向東岱公司
提出該內容登載不實之申請書以為行使，請求東岱公司依約撥付
週轉金五百萬元，東岱公司因受上訴人甲○○詐騙致陷於錯誤，
於八十七年九月十八日、同年十月九日分別匯出三百萬元、一百
萬元進入群順公司之帳戶，上訴人甲○○得手後即將該筆款項轉
匯予乙○○使用；其後二人為避免遭東岱公司查覺受騙，遂共同
謀議由乙○○先向銘鋒公司之負責人賴東興佯稱已標得該項工程
，而家福公司要求先草擬合約書以供參考，並取銘鋒公司先前與
家福公司所簽署承包家福公司花蓮店水電工程之合約書予以影印
條文及家福公司之印文後，使不知情之賴東興陷於錯誤而在該偽
造之合約書影本上之連帶保證人欄蓋用銘鋒公司大、小章，上訴
人甲○○則提供群順公司之公司印章、負責人謝瑞榮印章予乙○
○，由乙○○蓋用於該偽造之合約書之乙方承包商欄位，以偽造
承包家福公司彰化店水電工程之合約書，足以生損害於家福公司
與東岱公司。上訴人乙○○偽造完成該合約書之後，便交由上訴
人甲○○於八十七年十月十三日轉交予東岱公司，並向東岱公司
詐稱該工程案業已以七千萬元得標，使東岱公司信以為真。其後
家福公司招募廠商議價以發包家福公司彰化店之水電工程時，乙
○○雖曾以銘鋒公司之名義參與議價，惟當時有另「偉煌」、「
旭宗」、「鎮遠」、「安水利」及「耕大」等多家公司參與議價
，嗣於八十八年五月六日完成議價程序，由安水利工程企業股份
有限公司（以下稱安水利公司）得標，家福公司並於八十八年五
月七日先與安水利公司簽署草約，再於八十八年六月七日完成正
式簽約手續，由安水利公司負責家福公司彰化店水電工程之施工
。東岱公司其後因遲遲未見開工，始知上訴人甲○○之群順公司
、健銓順公司實際並未標得該項工程，經追查之後始知該筆鉅額
款項被轉交予乙○○花用，並未用於繳納投標保證金及週轉金之
使用，而查悉受騙等情。因而撤銷第一審之科刑判決，改判仍論
上訴人甲○○以共同公司負責人，公司應收之股款，股東並未實
際繳納，而以申請文件表明收足罪，判處有期徒刑肆月；又共同
行使偽造私文書，足以生損害於他人罪，判處有期徒刑柒月。偽
造中華民國八十七年十月二十八日水電工程合約上偽造之「家福
股份有限公司」、「林蒼生」印文各壹枚，均沒收。主刑部分應
執行有期徒刑拾月；論上訴人乙○○以共同行使偽造私文書，足
以生損害於他人罪，判處有期徒刑捌月，偽造中華民國八十七年
十月二十八日水電工程合約上偽造之「家福股份有限公司」、「
林蒼生」印文各壹枚，均沒收，固非無見。
惟查：（一）除有特別規定外，已受請求之事項未予判決，或未
受請求之事項予以判決者，其判決當然違背法令。檢察官公訴意
旨：「甲○○為圖以公司名義承攬各項水電工程業務，先於八十
七年初，向謝瑞榮、馬裕民、楊淑珍、楊豐榮等人招募共組【群
順電機工程有限公司】，其中謝瑞榮並未繳納股款，其餘三人每
人實際出資五十萬元，甲○○則係出資一百萬元，公司實際資本
額為三百萬元；然甲○○竟在發起股東會議紀錄與登記申請書等
業務上所製作之文書偽填謝瑞榮、馬裕民、楊淑珍、楊豐榮每人
之出資額為一百萬元，偽載自己之出資額為二百萬，公司總資本
額為六百萬，並將此登載不實之資料提出申請公司登記，……足
以生損害於經濟部對公司登記資料登記之管理正確性及與之交易
之社會大眾」，認上訴人甲○○涉犯刑法第二百十四條、第二百
十六條、公司法第九條第一項、第三項之罪嫌而起訴。原判決對
於檢察官之上開起訴部分未予判決，復未說明其理由，自有已受
請求之事項未予判決之違誤。（二）在客觀上為法院認定事實及
適用法律基礎之證據，雖已調查而其內容尚未明瞭者，即與未經
調查無異，如遽行判決，仍屬應於審判期日調查之證據而未予調
查。原判決事實認定：上訴人甲○○竟與原自八十六年一月十八
日起擔任負責人之謝瑞榮，基於共同之犯意聯絡，共同在股東會
議紀錄及變更申請登記書等業務文書上偽載…，並共同將此登載
不實之資料提出委由不知情之徐鈺林向台灣省政府建設廳申請公
司變更登記等情（見原判決第二頁倒數第一行、第三頁第一至五
行），並於理由內認其此部分使登載不實之犯行係間接正犯（見
原判決第十一頁第四、五行）。然證人徐鈺林於第一審證稱：「
問：你是否在八十七年間為群順電機工程有限公司辦理公司變更
登記，過程為何？答：有，他們是我們的老客戶，他們公司關於
登記事項都是甲○○跟我聯絡」，「問：後來群順變更為健銓順
也是你代理辦理？答：是」，「問：在八十七年間群順公司有辦
理增資，由資本額六百萬元增資為一千一百萬元，當時辦理登記
也是你？答：是」，「問：這兩次的登記相關事宜都是誰跟你聯
絡？答：甲○○」，「問：是否知道此事？答：我幫客戶辦手續
的時候，他們錢有時不夠，會來跟我商量向我週轉兩三天，然後
借了以後，我為了確保我的債權我會要他們將印章、存摺放我那
邊，時間到了以後我會將錢提領出來。這件也是同樣狀況，因為
甲○○跟我說股東錢不夠，請我幫忙週轉，所以開戶以後兩三天
我就將錢領出來，所以本件五百萬元是我去提的。」﹙見第一審
卷第二七九、二八○、二九六頁）。於原審則供稱：「問：這筆
錢是以何人的名義去領的？答：是甲○○叫我去辦的。是他們欠
我的錢。」（見原審卷第六十六、六十七頁），如果無訛，能否
謂證人徐鈺林就群順公司欲增資五百萬元而股東卻尚未繳納之情
形，並不知情，非無疑義。是徐鈺林究竟僅係單純借款予群順公
司之各該股東？抑或與上訴人甲○○間合謀參與偽造順群公司之
變更登記申請書，並矇使該管公務員為上開虛偽不實之登載？自
有調查釐清之必要。原判決未予究明，遽認為徐鈺林係「不知情
」之第三人，上訴人甲○○成立間接正犯，尚嫌速斷。（三）刑
法第二百十九條規定不問屬於犯人與否沒收之者，係以偽造之印
章、印文或署押為限，盜用者不在其列。原判決事實認定：乙○
○取銘鋒公司先前與家福公司所簽署承包家福公司花蓮店水電工
程之合約書予以影印條文及家福公司之印文（見原判決第四頁第
七、八行）；理由內則記載：「家福公司與群順公司之水電工程
合約書」，係上訴人甲○○提供群順公司謝瑞榮大小章予上訴人
即被告乙○○，並由上訴人乙○○以銘鋒公司先前承包家福公司
花蓮店水電工程時與家福公司所簽署之合約書予以影印等，已據
上訴人甲○○、乙○○二人供述甚詳，並有該合約書影本附卷足
憑（見原判決第八頁第三至七行）等情。倘若不虛，則該水電工
程合約上之「家福股份有限公司」、「林蒼生」印文各壹枚應係
上訴人所盜用而非偽造者。乃原判決竟以其係屬偽造之印文，而
依上開規定宣告沒收，即有判決適用法則不當之違誤。（四）刑
法第二百十六條、第二百十條之行使偽造私文書罪，以足以生損
害於公眾及他人為構成要件，此項構成犯罪要件之事實，不但判
決事實應詳加記載，理由內亦應將其認定犯罪事實所憑之證據及
其認定之理由詳為敘述，始足為適用法律之根據。原判決於事實
僅認定上訴人偽造承包家樂福彰化店水電工程之合約書，足生損
害於家福公司與東岱公司云云（見原判決第四頁第十一行），而
其究竟如何生損害於家福公司與東岱公司屬於構成要件之事實，
並未具體認定、明白記載；理由內亦全無相關之論述說明，致其
論處上訴人以行使偽造私文書罪刑，是否適當，尚屬無憑判斷，
於法自有未合。以上或為上訴意旨所指摘，或為本院得依職權調
查之事項，應認原判決有撤銷發回之原因。
據上論結，應依刑事訴訟法第三百九十七條、第四百零一條，判
決如主文。
中　　華　　民　　國　九十四　年　　一　　月  二十一  日
                      最高法院刑事第九庭
                          審判長法官  林　增　福
                                法官  邵　燕　玲
                                法官  張　清　埤
                                法官  陳　世　雄
                                法官  陳　朱　貴
      本件正本證明與原本無異
                                      書  記  官
中　　華　　民　　國　九十四　年　　一　　月　二十七　日
                                                   Ｍ
